ACORDAO-COMPLETO-2435566

ACÓRDÃO 12098/2020 ATA 38/2020 - PRIMEIRA CÂMARA

VISTOS, relatados e discutidos estes autos de pensão civil instituída pelo Sr. Arthur Arruda Pinheiro, ex-servidor da Universidade Federal do Oeste do Pará (Ufopa) .
ACORDAM os ministros do Tribunal de Contas da União, reunidos em sessão da 1ª Câmara, diante das razões expostas pelo relator, em:
9.1. considerar ilegal o ato de concessão de pensão civil instituída pelo Sr. Arthur Arruda Pinheiro (10053182-05-2015-000021-8, peça 3) e negar-lhe o respectivo registro;
9.2. dispensar o ressarcimento das importâncias indevidamente pagas e percebidas, presumidamente, de boa-fé pela Sra. Fernanda Mota Coelho e pelo Sr. Isaac Coelho Arruda, até então, com fundamento na Súmula TCU 106;
9.3. determinar à Universidade Federal do Oeste do Pará que:
9.3.1. suspenda, no prazo de 15 (quinze) dias, todo e qualquer pagamento referente ao ato impugnado, bem como exclua a rubrica judicial referente a hora extra dos proventos instituídos, sujeitando-se a autoridade administrativa omissa à responsabilidade solidária, nos termos do art. 262, caput, do Regimento Interno/TCU;
9.3.2. dê ciência, no prazo de 15 (quinze) dias, do inteiro teor desta deliberação aos interessados, informando-lhes que o efeito suspensivo proveniente da eventual interposição de recurso não os exime da devolução dos valores percebidos indevidamente após o recebimento da notificação, em caso de não provimento do recurso, devendo encaminhar os comprovantes dessa notificação a esta Corte no prazo de até 30 (trinta) dias
9.3.3. emita novo ato livre da irregularidade apontada e o submeta ao Tribunal no prazo de 30 (trinta) dias, nos termos dos arts. 262, § 2º, do Regimento Interno desta Corte;
9.4. encerrar o processo e arquivar os presentes autos.

Concessão de pensão civil.

Primeira Câmara

Universidade Federal do Oeste do Pará (Ufopa).

3. Interessados: Fernanda Mota Coelho (XXX.374.932-XX); Isaac Coelho Arruda (XXX.165.912-XX).

13.1. Ministros presentes: Walton Alencar Rodrigues (Presidente), Benjamin Zymler, Bruno Dantas e Vital do Rêgo.
13.2. Ministros-Substitutos presentes: Augusto Sherman Cavalcanti e Weder de Oliveira (Relator).

WEDER DE OLIVEIRA

Em exame, ato de pensão civil do Sr. Arthur Arruda Pinheiro, emitido pela Universidade Federal do Oeste do Pará (Ufopa) , instituída em favor de Fernanda Mota Coelho (viúva) e de Isaac Coelho Arruda (filho menor) .
Transcrevo, com ajustes, a instrução do auditor da Sefip (peça 5) , que contou com anuência do diretor da unidade (peça 6) , bem como manifestação de concordância do MP/TCU, representado pelo procurador Sérgio Ricardo Costa Caribé (peça 7) :
" (...) EXAME TÉCNICO 
4.	Verificou-se que integra a base de cálculo do benefício pensional parcela judicial referente a horas extras. 
5.	É pacífico o entendimento nessa Corte de Contas de que tal parcela, ainda que advinda de decisão judicial, é uma vantagem do regime celetista incompatível com a situação jurídico-estatutária implantada pela Lei 8.112/1990. 
6.	Quanto ao tema, o TCU tem entendimento sedimentado no sentido de que, após o advento da Lei 8.112/1990, instituidora do Regime Jurídico Único (RJU) , não se admite a transposição dos benefícios e vantagens de natureza trabalhista para o novo regime, no qual os interessados ingressaram por força do art. 243 daquele diploma. Esse entendimento já foi inclusive sumulado, constituindo o Enunciado 241 da Súmula de Jurisprudência desta Corte: 
As vantagens e gratificações incompatíveis com o Regime Jurídico Único, instituído pela Lei nº 8.112, de 11/12/1990, não se incorporam aos proventos nem à remuneração de servidor cujo emprego, regido até então pela legislação trabalhista, foi transformado em cargo público por força do art. 243 do citado diploma legal.
7.	A continuidade de pagamentos da espécie no novo regime apenas é admissível se tal providência for necessária para assegurar, imediatamente após a transposição ao RJU, ocorrida em 1º de janeiro de 1991, a irredutibilidade da remuneração anteriormente recebida pelos servidores, sendo que, nesse caso, a vantagem deve ser paga sob a forma de Vantagem Pessoal Nominalmente Identificada (VPNI) , devendo ser paulatinamente compensada nos aumentos subsequentes conferidos ao funcionalismo, até seu completo desaparecimento (Decisão 100/2002-2ª Câmara, relator Ministro Benjamin Zymler) . Em qualquer outra hipótese, a concessão da parcela encontra óbice na ausência de previsão legal. 
8.	Esse entendimento é corroborado pelo Supremo Tribunal Federal, consoante se pode depreender da ementa do MS 22455/DF, publicada no DJ de 7/6/2002:
EMENTA: Mandado de segurança contra ato imputado ao Presidente do Tribunal de Contas da União. Ato administrativo que determinou a suspensão de pagamento de horas extras incorporadas aos salários dos impetrantes, por decisão do TCU. 2. Entendimento assente no Tribunal de Contas deflui da aplicação de preceitos atinentes à limitação que as normas administrativas impõem à incidência da legislação trabalhista sobre os servidores públicos regidos pela CLT, à época em que tal situação podia configurar-se. 3. Entendimento no sentido de que não é possível a coexistência das vantagens dos dois regimes funcionais. Ao ensejo da transferência do impetrante para o sistema estatutário, ut Lei nº 8.112/90, há de ter o regime próprio desta Lei, ressalvada, tão só, a irredutibilidade dos salários. 4. Mandado de segurança indeferido. 
9.	No caso em apreço, não foram realizadas as devidas absorções por ocasião das reestruturações da carreira do instituidor desde a migração para o Regime Jurídico Estatutário, implementado pela Lei 8.112/1990, o que caracteriza a irregularidade da manutenção do pagamento atual.
CONCLUSÃO
10.	Em razão do exposto, tendo em vista a inclusão indevida de parcela judicial referente a horas extras na base de cálculos do benefício pensional, cabe considerar ilegal a presente concessão.  
11.	Destaque-se que a análise deste processo levou em conta os dispositivos da Resolução TCU 315/2020. 
12.	Ressalte-se ainda que o ato em epígrafe completará 5 anos no TCU em 3/12/2020.
PROPOSTA DE ENCAMINHAMENTO
13.	Ante o exposto, conforme o preceituado no artigo 71, inciso III, da Constituição Federal de 1.988; c/c os artigos. 1º, inciso V, e 39, inciso II, da Lei 8.443/92, c/c os artigos 1º, inciso VIII, 260, § 1º, do Regimento Interno/TCU, e tomando por base as informações prestadas pelo órgão de controle interno e as verificações feitas pela unidade técnica, na forma prevista no artigo 260, caput, do Regimento Interno-TCU, propõe-se:
13.1.	considerar ilegal e recusar o registro do ato inicia de pensão civil instituída por Arthur Arruda Pinheiro (CPF XXX.915.262-XX) ;
13.2.	determinar à Universidade Federal do Oeste do Pará, com fundamento no art. 4º, inciso I, da Resolução TCU 315/2020, que: 
13.2.1.	faça cessar os pagamentos decorrentes do ato impugnado, comunicando ao TCU, no prazo de quinze dias, as providências adotadas, nos termos dos art. 262, caput, do Regimento Interno do TCU, 8º, caput, da Resolução - TCU 206/2007; 
13.2.2.	cadastre no Sistema e-Pessoal, no prazo de 30 dias, com fulcro no art. 19, § 3º, da IN 78/2018 do TCU, novo ato de pensão civil escoimado da irregularidade verificada no auto;
13.2.3.	informe aos pensionistas o teor do acórdão que for prolatado, alertando-os de que o efeito suspensivo proveniente de eventual interposição de recurso junto ao TCU não os exime da devolução dos valores indevidamente percebidos após a notificação, em caso de não provimento desse recurso;
13.2.4.	encaminhe ao TCU, no prazo de trinta dias, comprovante da data de ciência dos interessados, no termos do art. 4º, § 3º, da Resolução - TCU 170/2004." 
É o relatório.

não há.

Procurador Sérgio Ricardo Costa Caribé.

PENSÃO CIVIL. INCLUSÃO DE PARCELA REFERENTE A HORAS EXTRAS, POR FORÇA DE DECISÃO JUDICIAL. INCOMPATIBILIDADE COM A LEI 8.112/1990. PARCELA NÃO ABSORVIDA POR AUMENTOS REMUNERATÓRIOS POSTERIORES. ILEGALIDADE. DETERMINAÇÃO PARA SUPRESSÃO DA RUBRICA ILEGAL NOS ATUAIS PROVENTOS DOS INTERESSADOS. ARQUIVO.

PENSÃO CIVIL (PCIV)

Secretaria de Fiscalização de Pessoal (Sefip).

Em exame, pensão civil instituída pelo Sr. Arthur Arruda Pinheiro em favor de Fernanda Mota Coelho (viúva) e de Isaac Coelho Arruda (filho menor) , ato emitido pela Universidade Federal do Oeste do Pará (Ufopa) .
A Secretaria de Fiscalização de Pessoal (Sefip) constatou que "integra a base de cálculo do benefício pensional parcela judicial referente a horas extras" e, assim, propôs a ilegalidade e a recusa do registro, a dispensa da reposição dos valores indevidamente recebidos de boa-fé (Súmula TCU 106) e a expedição de determinações corretivas à Universidade Federal do Oeste do Pará (Ufopa) , sendo acompanhada pelo MP/TCU.
Acolho os pareceres uniformes.
Conforme apresentado pela Sefip, o pagamento de horas extras não é compatível com a Lei 8.112/1990. Desse modo, a respectiva rubrica não deve ser incorporada aos proventos ou à remuneração de servidor cujo emprego celetista foi transformado em cargo público, por força do at. 243 da Lei 8.112/1990. 
Esse entendimento constitui o enunciado 241 da súmula de jurisprudência desta Corte:
"As vantagens e gratificações incompatíveis com o Regime Jurídico Único, instituído pela Lei nº 8.112, de 11-12-90, não se incorporam aos proventos nem à remuneração de servidor cujo emprego, regido até então pela legislação trabalhista, foi transformado em cargo público por força do art. 243 do citado diploma legal."
Ainda que decorrente de determinação judicial transitada em julgado, de modo a impedir, à época, a redução salarial, não é cabível que se perpetue tal rubrica, não condizente com as modificações na estrutura remuneratória promovida por normas legais posteriores à migração para o Regime Jurídico Único, as quais deveriam ter levado à absorção da parcela.
Essa é a intelecção recente desta Corte de Contas:
"6. Mesmo considerando que o pagamento da parcela decorre de determinação judicial transitada em julgado, atualmente já não subsiste a situação fática e jurídica que motivou a decisão, uma vez que a estrutura remuneratória das interessadas foi modificada por normas legais posteriores à Lei 8.112/1990, que absorveram integralmente o valor da rubrica. 
7. Quando da concessão judicial, o objetivo da parcela era impedir o decesso remuneratório à época, mas não deveria se perpetuar como parcela permanente, e, sim, ser gradualmente absorvida até não compor mais os proventos." (excerto do voto condutor do Acórdão 11202/2020-TCU-Segunda Câmara, da ministra Ana Arraes) 
Portanto, o ato deve ser considerado ilegal, com determinação à unidade jurisdicionada para que suprimida a parcela "15277 DECISAO JUDICIAL TRAN JUG AT.", no valor de R$ 272,21, atualmente paga no benefício.
Uma vez que o ato foi enviado a esta Corte de Contas há menos de 5 (cinco) anos, pode ser apreciado sem a necessidade de prévia oitiva dos interessados, nos termos do Acórdão 587/2011-TCU-Plenário.
Diante do exposto, manifesto-me pela aprovação do acórdão que ora submeto à apreciação deste Colegiado.
TCU, Sala das Sessões Ministro Luciano Brandão Alves de Souza, em 27 de outubro de 2020.
Weder de Oliveira 
Relator